臺灣高等法院刑事判決
111年度上訴字第3847號
上  訴  人  臺灣桃園地方檢察署檢察官
被      告  潘辰佑


                    （現於法務部○○○○○○○執行中，寄押在法務部○○○○○○○○○○○）
上列上訴人因詐欺等案件，不服臺灣桃園地方法院111年度訴字
第394號，中華民國111年8月29日第一審判決（追加起訴案號：
臺灣桃園地方檢察署110年度少連偵字第64號），提起上訴，本
院判決如下：
    主  文
原判決關於潘辰佑罪刑部分均撤銷。
潘辰佑成年人與少年犯三人以上共同冒用政府機關及公務員名義
詐欺取財罪，處有期徒刑壹年捌月。
其他上訴駁回。
    事  實
潘辰佑於民國109年8月間加入真實姓名年籍不詳之人所組成之詐
欺集團（無證據證明該集團為有結構性組織）擔任車手頭工作，
其與黃茂軒、薩竣壕（上2人業經原審判刑確定）、少年黃○○、
古○○及該集團不詳成員共同意圖為自己不法所有，基於三人以上
共同冒用政府機關及公務員名義詐欺取財、行使偽造公文書、以
不正方法由自動付款設備取得他人之物、洗錢之犯意聯絡，由該
詐欺集團不詳成員於109年8月5日上午10時許，陸續假冒臺北榮
民總醫院新竹分院護士、警員、書記官、檢察官等身分，致電與
吳美慧，佯稱其健保卡遭盜用、醫療保險遭他人盜領，需扣押新
臺幣（下同）22萬元、32萬元，將派人前往收取。嗣由黃茂軒分
別於109年8月14日下午1時43分前往桃園市桃園區江南二街與上
海路口、同年月19日中午12時前往同市區江南三街天橋下某停車
場，假冒為地檢署官員身分向吳美慧提示如附表一所示由詐欺集
團成員偽造之公文書而行使之，致吳美慧陷於錯誤，先於109年8
月14日上午9時交付現金22萬元及其申辦之聯邦商業銀行0000000
00000號帳戶提款卡及密碼給黃茂軒，再於同年月19日中午12時
交付現金32萬元及其申辦之元大商業銀行00000000000000號帳戶
提款卡及密碼給黃茂軒。待黃茂軒取得上開贓款及提款卡後旋上
繳與該詐欺集團，該詐欺集團成員將吳美慧所有之2張提款卡輾
轉交與潘辰佑，潘辰佑再分配少年黃○○，由少年黃○○分配給黃茂
軒、薩竣壕、少年古○○及其他不詳之人進行提款，前開提款車手
則於附表二所示之時間、地點分別提領如附表二所示金額，並將
提領之詐欺贓款由少年黃○○繳交潘辰佑，再由潘辰佑上繳給詐欺
集團成員，以此方式製造金流斷點致檢警無從追查，而掩飾及隱
匿前揭犯罪所得之去向。嗣吳美慧察覺受騙報警處理，經警調閱
監視錄影器畫面後，始悉上情。
    理  由
甲、程序部分
壹、本件當事人對於本判決所引用下述被告以外之人於審判外之
    陳述，均未爭執其證據能力，復未於言詞辯論終結前聲明異
    議，本院審酌該等證據作成時並無不當取得情形，認以之作
    為本案證據亦屬適當，依刑事訴訟法第159條之5規定，均有
    證據能力。
貳、本判決所引用之其他非供述證據，查無違反法定程序取得之
    情形，依同法第158條之4反面解釋，均具證據能力。 　
乙、實體部分
壹、訊據被告對事實欄所示犯行坦承不諱（偵卷第7-14、201-20
    2頁，原審訴字卷第63-70、112、129頁，本院卷第84、101
    、105頁），核與證人即告訴人吳美慧、證人即共犯黃茂軒
    、薩竣壕、證人即同案少年黃○○、古○○分別於警詢及偵訊中
    之供證相符（偵卷第67-75、77-84、89-99、105-113、119-
    128、133-141、147-151、153-155、157-160、269-270頁）
    ，並有指認犯罪嫌疑人紀錄表、內政部警政署反詐騙諮詢專
    線紀錄表、車手提領一覽表、桃園市政府警察局桃園分局龍
    安派出所偵辦黃茂軒等人詐欺案照片、元大商業銀行股份有
    限公司110年5月11日元銀字第1100006584號函暨交易明細、
    聯邦商業銀行110年5月21日聯業管（集）字第11010323879
    號調閱資料回覆暨交易明細（偵卷第21-24、29-66、85-88
    、101-104、115-118、129-132、143-146、161-165、253-2
    61頁)可佐，另有附表一所示偽造之公文書可憑，足認被告
    前開任意性自白與事實相符，應可採信。從而，本件事證明
    確，被告犯行堪予認定，應依法論科。
貳、論罪部分
一、按刑法上所稱之「公文書」，係指公務員職務上製作之文書
    ，與其上有無使用「公印」無涉；若由形式上觀察，文書之
    製作人為公務員，且文書之內容係就公務員職務上之事項所
    製作，即令該偽造之公文書上所載製作名義機關不存在，或
    該文書所載之內容並非該管公務員職務上所管轄，然社會上
    一般人既無法辨識而仍有誤信為真正之危險，仍難謂非公文
    書。次按將偽造之文書複印或影印，與抄寫或打字不同，其
    於實際生活上可替代原本使用，具有與原本相同之信用性，
    故在一般情況下可予以通用，應認其為與原本作成名義人直
    接所表示意思之文書無異，自得為犯刑法上偽造文書罪之客
    體。本件詐欺集團偽造如附表一之文件，形式上已表明係「
    臺灣臺北地方法院檢察署」（現已更名為臺灣臺北地方檢察
    署）所出具，且內容係關於與刑事案件偵查及財產扣押等事
    項，自有表彰該公署公務員本於職務而製作之意，已足令社
    會上之一般人無法辨識，而有誤信該文書係公務員職務上所
    製作之真正文書之危險，縱實際上無「臺北地檢署公證部」
    之編制，依上揭說明仍屬公文書。
二、又刑法上所謂公印或公印文，係專指表示公署或公務員資格
    之印信而言，即俗稱大印與小官章及其印文，如不足以表示
    公署或公務員之資格者，不得謂之公印，即為普通印章。至
    其形式凡符合印信條例規定之要件而製頒，無論為印、關防
    、職章、圖記，如足以表示其為公務主體之同一性者，均屬
    之。本案如附表一所示之偽造之公文書均蓋有偽造之「臺灣
    臺北地方法院檢察署印」印文，形式上係表示公署資格之印
    信，屬偽造之公印文。至其上所蓋「檢察官吳文正」、「書
    記官謝宗翰」印文係長方形，並非印信條例所規定印、職章
    均為直柄式正方形之形式，與刑法第218條之公印文要件不
    合，僅屬偽造之普通印文。
三、按刑法第339條之2第1項之以不正方法由自動付款設備取得
    他人之物罪，其所謂「不正方法」，係泛指一切不正當之方
    法而言，並不以施用詐術為限，例如以強暴、脅迫、詐欺、
    竊盜或侵占等方式取得他人之提款卡及密碼，再冒充本人由
    自動提款設備取得他人之物，或以偽造他人之提款卡由自動
    付款設備取得他人之物等，均屬之。告訴人遭詐欺集團成員
    施用詐術而受騙交出元大銀行帳戶、聯邦銀行帳戶提款卡，
    經不詳成員將該等提款卡交予被告後，被告再透過少年黃○○
    分配給黃茂軒、薩竣壕、少年古○○及其他不詳之人持卡插入
    自動櫃員機鍵入密碼而冒充為告訴人本人擅自提領，屬刑法
    第339之2第1項所謂之「不正方法」。
四、被告與詐騙集團成員分工合作，由集團不詳成員以電話對告
    訴人施行詐術，待告訴人上當受騙後隨即製作如附表一所示
    偽造之公文書交予告訴人，並由共犯黃茂軒向告訴人收取本
    案帳戶資料及現金再上繳詐欺集團，嗣集團成員將提款卡轉
    交被告，被告再分配給少年黃○○，由少年黃○○分配給黃茂軒
    、薩竣壕、少年古○○及其他不詳之人持以提領款項，可見被
    告所為使所屬詐欺集團得以順利完成詐取告訴人財物之犯行
    ，且本件共同對告訴人實行詐騙之人已達三人以上，被告主
    觀上亦知悉，其與該集團之其他成員間，互有犯意聯絡及行
    為分擔，自應就詐欺告訴人之犯行共同負責。而少年黃○○將
    詐得之款項交予被告，再由被告轉交不詳成員，其所為使贓
    款迂迴層轉，切斷不法所得與犯罪者之關聯性，阻礙金流透
    明、製造金流斷點，致贓款難以追查，自該當於洗錢行為無
    訛。　　
五、核被告所為，係犯刑法第339條之4第1項第1款、第2款之三
    人以上共同冒用政府機關及公務員名義詐欺取財罪、第216
    條、第211條之行使偽造公文書罪、第339條之2第1項之非法
    由自動付款設備取財罪、洗錢防制法第14條第1項之一般洗
    錢罪。被告與詐欺集團成員就上述犯行，有犯意聯絡及行為
    分擔，應論以共同正犯。被告以一行為同時觸犯上開數罪名
    ，為想像競合犯，應依刑法第55條規定，從一重即刑法第33
    9條之4第1項第1款、第2款之三人以上共同冒用政府機關及
    公務員名義詐欺取財罪處斷。
六、按成年人教唆、幫助或利用兒童及少年犯罪或與之共同實施
    犯罪或故意對其犯罪者，加重其刑至二分之一，兒童及少年
    福利與權益保障法第112條第1項前段定有明文。被告於行為
    時係成年人，共犯黃○○、古○○均為少年，有其等年籍資料在
    卷可參，被告供稱知悉少年黃○○未滿18歲（原審訴字卷第68
    頁），是被告成年人與少年犯三人以上共同冒用政府機關及
    公務員名義詐欺取財罪，應依兒童及少年福利與權益保障法
    第112條第1項前段規定加重其刑。
七、追加起訴事實雖未敘及被告以不正方法由自動付款設備取得
    他人之物之犯行，惟此部分與被告所犯三人以上共同冒用政
    府機關及公務員名義詐欺取財犯行，有想像競合犯裁判上一
    罪關係，為起訴效力所及，並經原審及本院分別告知被告所
    犯罪名（原審訴字卷第109、118頁，本院卷第100頁），無
    礙被告訴訟防禦權，本院自得併予審理。
八、按想像競合犯侵害數法益者皆成立犯罪，論罪時必須輕、重
    罪併舉論述，同時宣告所犯各罪名，包括各罪有無加重、減
    免其刑之情形，亦應說明論列，量刑時併衡酌輕罪部分量刑
    事由，評價始為充足，然後依刑法第55條前段規定「從一重
    處斷」，非謂對於其餘各罪可置而不論。因此，法院決定處
    斷刑時，雖以其中最重罪名之法定刑，做為裁量之準據，惟
    於裁量其輕重時，仍應將輕罪合併評價在內（最高法院108
    年度台上字第3563號、第4405號判決意旨參照）。被告就其
    加入本件詐欺集團擔任車手頭收款再層轉其他成員之事實，
    於偵查、原審及本院審判中自白，原應就其所犯洗錢罪，依
    洗錢防制法第16條第2項規定減輕其刑，惟被告所犯洗錢罪
    屬想像競合犯其中之輕罪，依上開說明，僅由本院於後述依
    刑法第57條量刑時一併衡酌該部分減輕其刑事由，併此說明
    。
參、撤銷改判及量刑之說明　　
一、原審認被告罪證明確，予以論罪科刑，固非無見。然而，原
    判決事實欄業已敘明被告與少年黃○○、古○○及不詳詐欺集團
    成員（三人以上）冒用政府機關及公務員名義詐欺取財之經
    過（原判決第1頁第20至22行），並於理由欄記載本件有兒
    童及少年福利與權益保障法第112條第1項前段規定之適用（
    原判決第7頁第15至16行），卻對被告論以三人以上冒用公
    務員名義詐欺取財罪，顯有事實認定及理由與主文不符之違
    誤。檢察官上訴指摘原判決不當，為有理由，而原判決既有
    前開可議之處，自應由本院就上述部分予以撤銷改判如主文
    第2項所示。
二、檢察官另以被告在偵查及原審準備程序中均否認犯行，雖於
    原審審理中改口坦承，然未與告訴人和解或賠償損害，而告
    訴人畢生積蓄遭詐騙一空、身心受創，告訴人之子亦因面對
    刑事案件纏訟、民事損害賠償及強制執行各項司法程序作業
    繁雜且耗時費力為由，主張原審量刑過輕。惟原判決有前揭
    認事用法未洽之情，經本院就此據以撤銷而重新量刑，是檢
    察官此部分上訴並無理由，併予敘明。
三、爰以行為人責任為基礎，審酌被告時值青壯、非無謀生能力
    ，竟不思以正途賺取錢財，貪圖獲利而加入詐欺集團擔任取
    款車手頭，假司法機關之名、冒用公務員身分，利用告訴人
    對司法案件不熟悉而施以詐騙，侵害司法機關威信，造成告
    訴人受有200餘萬元之財產上損失，被告收取贓款後，復將
    款項層轉交予不詳之人，製造金流斷點，掩飾詐欺集團之不
    法所得去向，妨害金融市場及民生經濟，兼衡其犯後坦承犯
    行，未與告訴人和解或賠償損害，暨其犯罪動機、目的、手
    段，自陳國中畢業、案發時以白牌計程車為業、月收入不固
    定約2萬元、家中有太太及2個小孩等一切情狀，量處如主文
    第2項所示之刑。
肆、其他上訴駁回（即沒收部分）
　　原判決就沒收部分業已敘明①如附表一「偽造之印文及數量
    」欄所示之偽造印文，依刑法第219條規定沒收；附表一所
    示偽造之公文書4紙，均已交付告訴人收執，非屬被告或所
    屬詐騙集團成員所有，且均非違禁物，均不予沒收。②被告
    未因本案獲取任何酬勞，業據其供承在卷（原審訴字卷第67
    -68頁），卷內亦無證據顯示其在本案中有朋分犯罪所得，
    自毋庸諭知沒收或追徵；又本案詐得款項業經被告交付詐欺
    集團不詳上手，非在被告實際管領、處分中，無從依洗錢防
    制法第18條第1項規定沒收。經核原判決就沒收之諭知並無
    不合，檢察官此部分上訴即無理由，應予駁回。
據上論斷，應依刑事訴訟法第368條、第369條第1項前段、第364
條、第299條第1項前段，判決如主文。
本案經檢察官張智堯到庭執行職務。
中　　華　　民　　國　　111 　年　　12　　月　　20　　日
                  刑事第二十五庭審判長法  官 邱滋杉
                                      法  官 黃翰義
                                      法  官 邱瓊瑩
以上正本證明與原本無異。
如不服本判決，應於收受送達後20日內向本院提出上訴書狀，其
未敘述上訴之理由者並得於提起上訴後20日內向本院補提理由書
（均須按他造當事人之人數附繕本）「切勿逕送上級法院」。
                                      書記官 桑子樑
中　　華　　民　　國　　111 　年　　12　　月　　20　　日
附錄：本案論罪科刑法條全文
中華民國刑法第211條
偽造、變造公文書，足以生損害於公眾或他人者，處1年以上7年
以下有期徒刑。
中華民國刑法第216條
行使第210條至第215條之文書者，依偽造、變造文書或登載不實
事項或使登載不實事項之規定處斷。
中華民國刑法第339條之2
意圖為自己或第三人不法之所有，以不正方法由自動付款設備取
得他人之物者，處3年以下有期徒刑、拘役或30萬元以下罰金。
以前項方法得財產上不法之利益或使第三人得之者，亦同。
前二項之未遂犯罰之。
中華民國刑法第339條之4
犯第339條詐欺罪而有下列情形之一者，處1年以上7年以下有期
徒刑，得併科1百萬元以下罰金：
一、冒用政府機關或公務員名義犯之。
二、三人以上共同犯之。
三、以廣播電視、電子通訊、網際網路或其他媒體等傳播工具，
    對公眾散布而犯之。
前項之未遂犯罰之。
洗錢防制法第2條
本法所稱洗錢，指下列行為：
一、意圖掩飾或隱匿特定犯罪所得來源，或使他人逃避刑事追訴
    ，而移轉或變更特定犯罪所得。
二、掩飾或隱匿特定犯罪所得之本質、來源、去向、所在、所有
    權、處分權或其他權益者。
三、收受、持有或使用他人之特定犯罪所得。
洗錢防制法第14條
有第二條各款所列洗錢行為者，處7年以下有期徒刑，併科新臺
幣5百萬元以下罰金。
前項之未遂犯罰之。
前二項情形，不得科以超過其特定犯罪所定最重本刑之刑。
附表一：
編號 偽造之公文書 偽造之印文及數量  1 臺灣臺北地方法院檢察署強制性資產凍結執行書1張（偵卷第167頁） 「臺灣臺北地方法院檢察署印」之公印文1枚、「檢察官吳文正」、「書記官謝宗翰」之普通印文各1枚  2 臺灣臺北地方法院地檢署刑事傳票1張（偵卷第169頁） 「臺灣臺北地方法院檢察署印」之公印文1枚、「檢察官吳文正」、「書記官謝宗翰」之普通印文各1枚  3 臺北地檢署公證部收據（偵卷第171頁） 「臺灣臺北地方法院檢察署印」之公印文1枚、「檢察官吳文正」、「書記官謝宗翰」之普通印文各1枚  4 臺北地檢署公證部收據（偵卷第173頁） 「臺灣臺北地方法院檢察署印」之公印文1枚、「檢察官吳文正」、「書記官謝宗翰」之普通印文各1枚 
附表二：（車手提領一覽表）
提領編號 提領帳戶 提領日期 提領時間 提領金額（新臺幣） 提領地址 提領地點 提領 車手 畫面編號 (偵卷第31-66頁) 1 0000000000000000000 0000000 1435 30000元 臺北市○○區○○○路000 號 元大銀行東台北公司 黃茂軒 01-03 2 0000000000000000000 0000000 0000-0000 120000元 臺北市○○區○○○路○段00號 元大銀行營業部 黃茂軒 04-05 3 0000000000000000000 0000000 0000-0000 100000元 臺北市○○區○○○路○段000 號 元大銀行北成功收付處 黃茂軒 06-07 4 0000000000000000000 0000000 0000-0000 30000元（起訴書誤載為150000元，應予更正） 桃園市○○區○○路00號 元大銀行龍潭分公司 薩竣豪 08-12 5 0000000000000000000 0000000 0000-0000 150000元 桃園市○○區○○路00號 元大銀行龍潭分公司 古宏宇 13-14 6 0000000000000000000 0000000 0833 50000元 桃園市○鎮區○○路00號 元大銀行平鎮分公司 薩竣豪 15-16 7 0000000000000000000 0000000 1420 30000元 桃園市○○區○○路00號 元大銀行龍潭分公司 薩竣豪 17 8 0000000000000000000 0000000（起訴書誤載為0000000，應予更正） 1622 27000元 桃園市○○區○○路00號 元大銀行龍潭分公司 薩竣豪 18 9 00000000000000 0000000 0000-0000 100000元 臺北市○○區○○○路○段0000號 聯邦銀行和平分行 黃茂軒 20-21 10 00000000000000 0000000 0000-0000 100000元 臺北市○○區○○街0 號 桃園捷運（Ａ１）台北車站 黃茂軒 22-23 11 00000000000000 0000000 0000-0000 60000元 新北市○○區○○路000 號 聯邦銀行雙和分行 黃茂軒 24 12 00000000000000 0000000 1039 30000元 新北市○○區○○路000 號 聯邦銀行中和分行 黃茂軒 25 13 00000000000000 0000000 1041 10000元 新北市○○區○○路000 號1 樓 聯邦銀行中和分行 黃茂軒 26 14 00000000000000 0000000 1541 30000元 臺北市○○區○○○路○段0000號 聯邦銀行和平分行 黃茂軒 27 15 00000000000000 0000000 0000-0000 70000元 臺北市○○區○○街00號 聯邦銀行通化簡易型分行 黃茂軒 28-29 16 00000000000000 0000000 1649 100000元 臺北市○○區○○○路○段00000號 聯邦銀行敦化分行 黃茂軒 30-31 17 00000000000000 0000000 0000-0000 40000元 桃園市○○區○○路000 號 合作金庫龍潭分行 薩竣豪 32-33 18 00000000000000 0000000 0000-0000 50000元 桃園市○○區○○路000 號 聯邦銀行龍潭分行 薩竣豪 34 19 00000000000000 0000000 0000-0000 100000元 桃園市○○區○○路000 號 聯邦銀行龍潭分行 古宏宇 35-36 20 00000000000000 0000000 0000-0000 100000元 桃園市○○區○○路000 號 聯邦銀行龍潭分行 薩竣豪 37-40 21 00000000000000 0000000 0000-0000 100000元 桃園市○○區○○路000 號 聯邦銀行龍潭分行 不詳 41-44 22 00000000000000 0000000 0000-0000 100000元 桃園市○○區○○路000 號 聯邦銀行龍潭分行 薩竣豪 45-46 23 00000000000000 0000000 1010 100000元 桃園市○○區○○路000 號 聯邦銀行健行分行 薩竣豪 47-48 24 00000000000000 0000000 0000-0000 100000元 桃園市○○區○○路000 號 聯邦銀行龍潭分行 不詳 49-50 25 00000000000000 0000000 0000-0000 100000元 桃園市○○區○○路000 號 聯邦銀行欣桃天然氣 不詳 51-52 26 00000000000000 0000000 0000-0000 100000元 桃園市○○區○○路000 號 聯邦銀行龍潭分行 黃品銓 53-55 27 00000000000000 0000000 0000-0000 100000元 桃園市○○區○○路000 號 聯邦銀行龍潭分行 古宏宇 56-59 28 00000000000000 0000000 0845 100000元 桃園市○○區○○路000 號 聯邦銀行龍潭分行 古宏宇 60-62 29 00000000000000 0000000 0946 20000元 桃園市○○區○○○○街000 號 中國信託統一榮安 不詳 63 30 00000000000000 0000000 0949 20000元 桃園市○○區○○○○街000 號 台新銀行全家中壢榮光 不詳 64-65 31 00000000000000 0000000 1015 20000元 桃園市○○區○○○街00號 中國信託統一鑫地標 不詳 66-67 32 00000000000000 0000000 0000-0000 40000元 桃園市○○區○○路000 號 中國信託統一創新 不詳 68 33 00000000000000 0000000 0000-0000 100000元 桃園市○○區○○路000 號1 F樓 國泰世華全家中壢龍樹店 不詳 69-71